ACORDAO-COMPLETO-2543210

ACÓRDÃO 4151/2022 ATA 25/2022 - PRIMEIRA CÂMARA

VISTOS, relatados e discutidos estes autos que tratam de recurso de reconsideração apresentado pela Sra. Carla Andréa Santos Cardoso contra decisão proferida no âmbito do Acórdão 8888/2021-TCU-Primeira Câmara, 
ACORDAM os Ministros do Tribunal de Contas da União, reunidos em sessão da Primeira Câmara, ante as razões expostas pelo relator, em:
9.1. conhecer do presente recurso de reconsideração, com base nos artigos 32, inciso I, e 33, da Lei 8.443/1992, para, no mérito, negar-lhe provimento;
9.2. comunicar o teor da presente deliberação à Secretaria Especial de Cultura do Ministério do Turismo e à Procuradoria da República no Estado do Paraná.

Recurso de Reconsideração interposto por Carla Andréa Santos Cardoso contra decisão tomada mediante o Acórdão 8888/2021-1ª Câmara, prolatado no âmbito de tomada de contas especial instaurada pela Secretaria de Fomento e Incentivo à Cultura diante da omissão no dever de prestar contas decorrente do projeto cultural Pronac 02-0708, descrito como: "Teatro da Creche".

Primeira Câmara

Ministério da Cidadania.

3. Interessados/Responsáveis/Recorrentes:
3.1. Responsável: Carla Andrea Santos Cardoso (XXX.188.208-XX).
3.2. Recorrente: Carla Andrea Santos Cardoso (XXX.188.208-XX).

13.1. Ministros presentes: Walton Alencar Rodrigues (Presidente), Benjamin Zymler (Relator), Vital do Rêgo e Jorge Oliveira.
13.2. Ministros-Substitutos presentes: Augusto Sherman Cavalcanti e Weder de Oliveira.

ACORDAO-COMPLETO-2548317

Acórdão 6039/2022 - Primeira Câmara

ACORDAO-COMPLETO-2560193

Acórdão 7959/2022 - Primeira Câmara

BENJAMIN ZYMLER

Ministro Vital do Rêgo.

Trata-se de recurso de reconsideração interposto pela Sra. Carla Andréa Santos Cardoso contra decisão proferida no âmbito do Acórdão 8888/2021-TCU-Primeira Câmara, exarado nos seguintes moldes:
"9.1. julgar irregulares as contas da responsável Carla Andréa Santos Cardoso (XXX.188.208-XX) , com fundamento nos arts. 1º, inciso I, e 16, inciso III, alínea "c", da Lei 8.443/1992, c/c com os arts. 1º, inciso I, e 209, inciso III, do RI/TCU;
9.2. condenar a responsável identificada no subitem anterior, com fundamento no art. 19, caput, da Lei 8.443/1992, c/c o art. 210 do RI/TCU, a pagar os valores relacionados a seguir, atualizados monetariamente e acrescidos dos juros de mora, calculados a partir das respectivas datas até o dia do efetivo pagamento, e fixando-lhe o prazo de 15 (quinze) dias, contados da ciência, nos termos do art. 23, inciso III, alínea "a", da Lei 8.443/1992, c/c o art. 214, inciso III, alínea "a", do Regimento Interno do TCU, para que comprove perante este Tribunal o recolhimento do montante aos cofres do Fundo Nacional da Cultura:
	Valores originais (R$) 
	Datas das ocorrências

	76.000,00
	26/8/2002

	35.000,00
	7/11/2003

	27.000,00
	9/6/2004

9.3. autorizar, desde logo, nos termos do art. 28, inciso II, da Lei 8.443/1992, a cobrança judicial da dívida, caso não atendida a notificação;
9.4. autorizar, desde logo, caso solicitado e o processo não tenha sido remetido para cobrança judicial, o pagamento da dívida em até 36 (trinta e seis) parcelas mensais e consecutivas, observada a forma do art. 26 da Lei 8.443/1992 c/c o art. 217 do Regimento Interno do TCU, fixando-se o vencimento da primeira parcela em 15 (quinze) dias, a contar do recebimento da notificação, e o das demais a cada mês, devendo incidir sobre cada valor mensal os correspondentes acréscimos legais, na forma prevista na legislação em vigor, sem prejuízo de alertar a responsável de que a falta de comprovação do recolhimento de qualquer parcela implicará o vencimento antecipado do saldo devedor;
9.5. enviar cópia deste acórdão, acompanhado do relatório e voto, à Procuradoria da República no Estado do Paraná, nos termos do § 3º do art. 16 da Lei 8.443/1992, c/c o § 7º do art. 209 do Regimento Interno do TCU, para as medidas que entender cabíveis;"
9.6. dar ciência desta deliberação à responsável e à Secretaria Especial da Cultura do Ministério do Turismo."
Transcrevo, com os ajustes de forma necessários, a instrução elaborada no âmbito da Serur, que contou com a anuência do corpo dirigente da unidade e do MP/TCU (peças 80 a 82) :
"HISTÓRICO
2.	A tomada de contas especial (TCE) sob comento foi instaurada pela Secretaria de Fomento e Incentivo à Cultura, em desfavor de Carla Andréa Santos Cardoso, em razão, inicialmente, da omissão no dever de prestar contas dos recursos captados por força do projeto cultural Pronac 02-0708, descrito como: "Teatro na Creche". 
2.1	O projeto previa realização com recursos captados sob a forma de doações ou patrocínios, no âmbito da Lei 8.313/1991 (Lei Rouanet) . A Portaria  2.800, de 23/5/2002, autorizou a captação do valor de apoio, totalizando R$ 148.394,60, no período de 22/5/2002 a 30/6/2004 (peça 3, p. 45-47) , recaindo o prazo para prestação de contas em 30/7/2004 (peça 3, p. 49) .
2.2.	A captação foi realizada no valor de R$ 138.000,00, conforme atestam os recibos às peças 3, p. 27, 32 e 48.
2.3.	Na fase interna, diante da identificação de irregularidades na prestação de contas entregue intempestivamente, a responsável foi devidamente comunicada e, diante da ausência de justificativas suficientes para elidir as irregularidades e da não devolução dos recursos, instaurou-se a tomada de contas especial, a qual, por meio do Relatório de TCE 4/2018 concluiu pelo prejuízo de R$ 138.000,00, de responsabilidade da ora recorrente (peça 3, p. 96-101) .
2.4.	No âmbito do TCU, após a regular citação, a responsável a responsável respondeu à citação feita por este Tribunal (peça 22) , tendo alegado a ocorrência de prescrição e de nulidade das intimações recebidas por pessoas estranhas ao projeto, além de, posteriormente (peça 29) , apontar a ausência, no processo, de provas que havia remetido ao ministério. 
2.5.	Em seu parecer (peça 30) , o MP/TCU recomendou que, preliminarmente, a Secretaria de Fomento e Incentivo à Cultura fosse diligenciada, com vistas ao saneamento do acervo documental, o que foi acolhido pelo relator, por meio do despacho à peça 31.
2.6.	Efetuada a diligência (peça 32) , foram juntados aos autos os documentos complementares que não constavam dos autos, consistentes em fotos, notas fiscais e recibos, folder de divulgação e declarações das secretarias municipais (peças 34-35 e 37-39) .  
2.7.	Tendo como base a resposta à diligência e os elementos constantes nos autos, no mérito, a SecexTCE (peças 40-42) , propôs rejeitar as alegações de defesa e julgar irregulares as contas da responsável, imputando-lhes o débito no valor integral repassado, sem a aplicação de multa, uma vez prescrita a pretensão punitiva. Essa proposta foi avalizada pelo MP/TCU (peça 43) e pelo relator (peça 49) .
2.8.	Inconformada, Carla Andréa Santos Cardoso, interpôs recurso de reconsideração com vistas a reformar o acórdão combatido para afastar o débito que lhe foi aplicado (peças 64 e 65) .  
ADMISSIBILIDADE
3.	Reitera-se o exame preliminar de admissibilidade contido na peça 66, ratificado pelo relator, Ministro Benjamin Zymler, na peça 69, que concluiu pelo conhecimento do recurso, suspendendo-se os efeitos dos itens 9.1, 9.2 e 9.3 do Acórdão 8888/2021-TCU-Primeira Câmara, eis que preenchidos os requisitos aplicáveis à espécie. 
MÉRITO
4.	Delimitação
4.1.	 Constitui objeto do presente recurso verificar se:
	a) houve prescrição da pretensão de ressarcimento (peça 64, p. 4-16) ; 
	b) houve decadência (peça 64, p. 16-17) ;
	c) a presente TCE deve ser arquivada (peça 64, p. 17-19) ;
	d) houve a boa e regular aplicação dos recursos captados, não cabendo a devolução integral dos valores captados por força do projeto Pronac 02-0708 (peça 64, p. 19-24) .
5.	Se houve prescrição da pretensão de ressarcimento (peça 64, p. 4-16) .
5.1.	A recorrente afirma que houve a prescrição da pretensão de ressarcimento do suposto dano ao erário, com base nos seguintes argumentos:
	a) faz um breve histórico dos fatos, a saber:
	a.1) em 12/4/2002 encaminhou proposta ao Ministério da Cultura para o projeto previsto para ser desenvolvido no período de 25/5/2002 e 18/2/2003, com valor estimado em R$ 142.887,54;
	a.2) findo o projeto e diante do vencimento do prazo para prestação das contas, o Ministério da Cultura, por meio do Ofício 14/2004 (peça 3, p. 37) , solicitou a sua entrega;
	a.3) em 19/3/2004, a recorrente apresentou a prestação de contas parcial e solicitou a prorrogação do prazo de captação (peça 3, p. 40) , o que foi deferido em 30/3/2004 (peça 3, p. 49) ;
	a.4) em 16/5/2006, o ministério solicita a entrega da prestação de contas informando que o prazo findara em 30/7/2004 (peça 3, p. 52) ; 
	a.5) seguiu-se novas notificações à recorrente para que efetuasse a prestação de contas final, sendo que a última ocorreu em dezembro de 2010 (peça 3, p. 74) , ficando o processo administrativo parado até 27/7/2017, ocasião em que foi expedida a última notificação e instaurada a TCE, somente em 8/2/2018 (peça 3, p. 85-90) ;
	a.6) o processo foi encaminhado ao TCU em 8/4/2019, tendo sido recebido em 3/9/2019 (peça 8, p. 2) ;
	a.7) a unidade técnica, com base na conduta de não demonstrar a boa e regular aplicação dos recursos federais (peça 12, p. 3) , expediu citação à recorrente, em 30/10/2019;
	a.8) após a instrução processual, sobreveio o acórdão ora atacado que julgou irregular as contas da recorrente, condenando-a a ressarcir integralmente os valores recebidos a título de mecenato (peça 48) ;
	b) o entendimento adotado pelo TCU, no que tange a imprescritibilidade da pretensão de ressarcimento ao erário, não procede devido à orientação atual do Supremo Tribunal Federal, ao julgar o RE 636.886 (Tema 889) , deu interpretação ao art. 37, §5º, da CF/1988, fixando a seguinte tese: "É prescritível a pretensão de ressarcimento ao erário fundada em decisão de Tribunal de Contas"; 
	c) conforme jurisprudência do STF, cujo trecho foi transcrito à peça 64, p. 7-8, entende-se que a prescrição da pretensão de ressarcimento, no processo de controle externo, deve observar o regime da Lei 9.873/1999, qual seja, que prescreve em 5 anos a ação punitiva da Administração Pública Federal, na esteira dos recentes julgados do STF sobre o tema;
	d) a Secretaria de Recursos (Serur) elaborou estudo (peça 65) intitulado "Prescrição do Ressarcimento Análise das Decisões do STF Posteriores ao RE 636.886 (Tema 899) ", no qual se observa que não tem sido admitida a aplicação do prazo decenal do Código Civil, conforme trecho do referido documento transcrito à peça 64, p. 9;
	e) conforme trecho do referido estudo transcrito à peça 64, p. 10, tal documento consigna que o STF tem aplicado o mesmo regime, tanto para pretensão punitiva, como para pretensão de ressarcimento; 
	f) com base nessas premissas verifica-se a prescrição da pretensão de ressarcimento em dezembro de 2015, tendo em vista que:
	f.1) o termo inicial da prescrição no presente caso, conforme o art. 1º, da Lei 9.873/1999, é contado a partir do último ato interruptivo, isto, é, em dezembro de 2010;
	f.2) o §2º do art. 1º, da Lei 9.873/1999, que dispõe sobre a adoção do prazo da lei penal não se aplica ao presente caso, prevalecendo, portanto, a regra geral de 5 anos;
	f.3) conforme a linha do tempo explicitada à peça 64, p. 13, verifica-se, embora haja multiplicidade de causas de interrupção entre os anos de 2004 e 2010, com base no art. 2º da Lei 9.873/1999, que transcorreu prazo superior a 5 anos sem qualquer movimentação, entre os anos de 2010 a 2017;
	f.4) isso porque o início prazo prescricional ocorreu a partir do último ato interruptivo, com expedição da Carta de Cobrança de Documentos 0894/2010, em dezembro de 2010 (peça 64, p. 12) , quedando o processo administrativo inerte até 27/7/2017 (peça 64, p. 13) , oportunidade em que se expediu a última notificação e que precedeu a instauração da TCE;
	g) operou-se também a prescrição intercorrente, haja vista que:
	g.1) de acordo com o art. 10, §1º, da Lei 9.873/1999, transcrito à peça 64, p. 14, estará prescrito o processo administrativo que permanecer paralisado por mais de 3 anos;
	g.2) nesse sentido é o entendimento do Tribunal Regional Federal da 1ª Região, cujo trecho foi transcrito à peça 64, p. 14) ;
	g.3) no presente caso, como já relatado, o feito permaneceu paralisado por mais de 3 anos, pendente de julgamento da prestação de contas e de despacho;
	g.4) isso porque o início da contagem do prazo prescricional coincide com o da pretensão de ressarcimento, qual seja, em dezembro de 2010, operando-se, portanto, a prescrição intercorrente em dezembro de 2013, conforme a linha do tempo explicitada à peça 64, p. 15;
Análise
5.2.	O recente julgamento, pelo STF, do Recurso Extraordinário 636.886 (tema 899 da repercussão geral) tem sido objeto de análise pela Serur em manifestações anteriores. Por economia processual, juntou-se a estes autos excertos dessas manifestações (peça 79) , em que foram fundamentadas as seguintes premissas, que serão consideradas no presente exame:
	a)  pela jurisprudência até então vigente, a pretensão punitiva exercida pelo Tribunal de Contas estava sujeita à prescrição, regida pelos critérios fixados no Acórdão 1441/2016-TCU-Plenário. Já quanto ao débito, a ação de ressarcimento era considerada imprescritível, por expressa previsão do art. 37, § 5º, da Constituição Federal. No entanto, ao julgar o RE 636.886, o STF conferiu nova interpretação a esse dispositivo, fixando a tese de que "é prescritível a pretensão de ressarcimento ao erário fundada em decisão de Tribunal de Contas";
	b)  embora o RE 636.886 tenha por objeto a execução de acórdão condenatório proferido pelo TCU, a interpretação conferida pelo STF ao art. 37, § 5º, da Constituição, afeta a ação de ressarcimento como um todo, abrangendo não só a execução, mas também a pretensão condenatória. E, ao contrário da decisão proferida no julgamento do tema 897 (RE 852.475) , no tema 899, relativo à atuação do Tribunal de Contas, a conclusão de que a pretensão de ressarcimento é prescritível foi estabelecida de forma categórica, sem ressalvar as condutas dolosas qualificáveis como ato de improbidade;
	c)  as pretensões punitiva e de ressarcimento devem observar o mesmo regime na atividade de controle externo, dado o objetivo comum da prescrição, de fixar prazo para o Tribunal de Contas agir, buscando caracterizar o ilícito, identificar seu autor, dimensionar as consequências da conduta (em especial, a quantificação do dano) e impor as consequências legais, independentemente do fato de tais consequências terem natureza punitiva ou ressarcitória;
	d)  o Código Civil e a Lei 9.873/1999 constituem as duas alternativas que, de forma mais consistente, polarizam os debates acerca do regime de prescrição a ser observado no processo de controle externo. Não obstante a relevância dos fundamentos utilizados no Acórdão 1441/2016-TCU-Plenário, favoráveis à aplicação do Código Civil, a Lei 9.873/1999 adota balizas usuais no âmbito do direito público, prevê causas de interrupção em tudo compatíveis com o processo de controle externo e já vem sendo utilizada pelo STF para limitar o exercício da pretensão punitiva pelo TCU, em decisões posteriores ao Acórdão 1441/2016-TCU-Plenário. Assim, até que sobrevenha norma específica, entende-se que a prescrição das medidas de ressarcimento a cargo do tribunal de contas deve observar o regime Lei 9.873/1999. 
5.3.	Analisando-se o inteiro teor do acórdão do RE 636.886, cuja decisão foi publicada no DJe de 24/6/2020, inclusive mediante o cotejo com os demais votos proferidos no julgamento, conclui-se pela subsistência das premissas indicadas acima, cabendo destacar dois aspectos relevantes.
5.4.	O primeiro diz respeito à ressalva aos atos dolosos de improbidade. Observa-se que tanto na manifestação do TCU, como amicus curiae (peça 35 do RE 636.886) , como na manifestação do Ministério Público Federal na condição de fiscal da ordem jurídica (peça 38) , o tema 897 foi invocado com o fim de preservar a atuação dos tribunais de contas no caso de prejuízos causados dolosamente, mediante condutas típicas de improbidade administrativa. Todavia, o pedido não foi acolhido. No ponto, não houve divergência quanto ao entendimento do relator, de que "as razões que levaram a maioria da Corte a estabelecer excepcional hipótese de imprescritibilidade, no tema 897, não estão presentes em relação as decisões do Tribunal de Contas que resultem imputação de débito ou multa".
5.5.	O segundo aspecto diz respeito à não incidência do Código Civil no regime de prescrição do ressarcimento. Nos votos em que a questão do prazo prescricional foi abordada, a referência foi sempre ao prazo quinquenal, usualmente adotado pelas normas de direito público.
5.6.	Com essas explicações adicionais, passa-se à análise da prescrição no caso em exame. Considerando-se as premissas indicadas anteriormente, ressalta-se que somente a ocorrência da prescrição com base nos critérios da Lei 9.873/1999 pode levar a uma proposta de reconhecimento da prescrição no caso concreto
Análise da prescrição segundo os critérios do Acórdão 1441/2016-TCU-Plenário:
5.7.	No que se refere à pretensão punitiva, o TCU tem tradicionalmente aplicado os critérios definidos no Acórdão 1441/2016-TCU-Plenário, que, em incidente de uniformização de jurisprudência, orientou-se pela aplicação do Código Civil. Por este acórdão, em linhas gerais, a prescrição subordina-se ao prazo geral de dez anos (CC, artigo 205) , contado a partir da data da ocorrência do fato e interrompido pelo ato que ordenar a citação, a audiência ou a oitiva da parte. 
5.8.	Entre outras razões que justificaram a adoção desse critério destaca-se a de que o citado dispositivo constitui uma cláusula geral a ser empregada sempre que a pretensão for prescritível, mas a lei não estabelecer um prazo específico, como na hipótese. 
5.9.	Aplicando essas balizas ao caso em exame, cabe registrar que se trata de relação jurídica sujeita a prestação de contas. Dessa forma, segundo o critério do Acórdão 1441/2016-TCU-Plenário, o marco inicial é a data da entrega da prestação de contas final, que, no caso, ocorreu em 24/9/2007 (peça 38, p. 203) . Considerando que a citação da recorrente foi autorizada somente em 3/10/2019 (peça 12-14) , verifica-se o decurso de prazo superior a dez anos.
5.10.	Nesse contexto, considerando a premissa de que as pretensões punitiva e de ressarcimento se submetem ao mesmo regime, conclui-se que, tanto a possibilidade de aplicação de multa, como a condenação ao ressarcimento, estariam prescritos, caso fossem adotados, para ambos os fins, os parâmetros definidos no Acórdão 1441/2016-TCU-Plenário.
5.11.	Em decorrência da adoção dese critério do Acórdão 1441/2016-TCU-Plenário, já foi reconhecida no voto condutor do acórdão combatido a prescrição da pretensão punitiva (peça 49, p. 2) , deixando de ser aplicada à recorrente a multa do art. 57, da Lei 8.443/1992, o que deve ser mantido, para não agravar sua situação, em conformidade com o princípio da non reformatio in pejus.   
5.12.	Entretanto, como já ressaltado no item 5.6. retro, somente a ocorrência da prescrição com base nos critérios da Lei 9.873/1999 poderia levar a uma proposta de reconhecimento da prescrição ressarcitória no caso concreto.
Análise da prescrição pelo regime da Lei 9.873/1999 
5.13.	Adotando-se as premissas fixadas na Lei 9.873/1999 ao caso em exame, é preciso considerar os seguintes parâmetros:
a) Termo inicial: 
5.14.	A Lei 9.873/1999, art. 1º, parte final, traz previsão expressa a respeito do início do prazo em se tratando de infração de caráter permanente ou continuado. Nesta hipótese, a prescrição começa a correr não da data de cada fato, e sim "do dia em que tiver cessado" a permanência ou a continuidade.
5.15.	A esse respeito, destaca-se que o presente processo trata de tomada de contas especial onde as irregularidades foram detectadas durante o exame da prestação de contas, hipótese em que o termo inicial do referido prazo extintivo sofre influências do que foi recentemente decidido pelo STF no julgamento da Ação Direta de Inconstitucionalidade 5509 (Rel. Ministro Edson Fachin) , posteriormente à decisão proferida no RE 636.886. 	Nesse contexto, uma vez aplicado o regime estabelecido na citada ADI, não se operou a prescrição, como será demonstrado.
5.16.		Especificamente sobre a lei de regência e as causas interruptivas da prescrição, o relator da ADI 5509, ministro Edson Fachin, reconheceu que o STF ainda não havia fixado orientação clara a respeito, em processo de caráter geral. Ao fazê-lo, na citada ADI, a orientação do relator foi a de aplicar os vários precedentes do STF em casos concretos, que já sinalizavam para a incidência da Lei 9.873/1999, afastando-se a incidência do art. 205 do Código Civil, como evidenciam as seguintes passagens do voto:
A atividade de controle externo equipara-se, para fins de contagem do prazo prescricional, ao poder de polícia do Estado e, como tal, nos termos do art. 1º da Lei 9.873, de 1999, "Prescreve em cinco anos a ação punitiva da Administração Pública Federal, direta e indireta, no exercício do poder de polícia, objetivando apurar infração à legislação em vigor, contados da data da prática do ato ou, no caso de infração permanente ou continuada, do dia em que tiver cessado"
[...]
	Pela mesma razão, incidem as causas legais de interrupção da prescrição, conforme previsão constante do art. 2º da referida Lei.
5.17.		Estabelecida a norma de regência do prazo e das causas interruptivas, o STF avançou no debate quanto ao termo inicial da prescrição, fixando regras mais detalhadas a respeito. Com esse fim, estabeleceu tratamento específico para as tomadas de contas especiais, distinguindo aquelas decorrentes de situações em que os fatos são normalmente trazidos ao conhecimento do TCU por meio de denúncias e representações e as relativas a prestação de contas específica - tal como na hipótese do processo em análise. 
5.18.		Nesse sentido, o voto do Ministro Edson Fachin trouxe uma regra geral e algumas hipóteses de aplicação casuística. Como regra geral, ficou estabelecido que "o termo inicial da contagem do prazo deve ser o da entrada do processo de fiscalização no âmbito do Tribunal de Contas, ou dos órgãos que, por lei, são encarregados pelo controle interno".
5.19.		Essa regra geral teve sua aplicação explicitada para algumas situações particulares, a saber:
	a) no caso de omissão de prestação de contas: "o dano a ser apurado pela ausência de prestação de contas tem o lapso prescricional iniciado na data em que as contas deveriam ter sido entregues";
	b) na hipótese de irregularidades detectadas no exame da prestação de contas: "o procedimento prévio à instauração da tomada de contas ... deve ser encerrado o quanto antes, sendo que as irregularidades que tenham porventura sido nele identificadas somente terão iniciada a fluência do prazo prescricional após a competente comunicação para o órgão de controle interno ou para o Tribunal de Contas";
	c) em irregularidades constatadas em fiscalizações, denúncias e representações: "Finalmente, deve-se contar o prazo prescricional a partir da data do conhecimento da irregularidade nos casos em que, por iniciativa própria, o Tribunal realiza auditorias ou inspeções, assim como nos casos em que a ele são diretamente levadas as informações necessárias para a instauração de tomada de contas especial". 
5.20.		No caso específico da presente TCE, assume especial relevância a questão do termo inicial da prescrição.
5.21.	O presente processo diz respeito a TCE instaurada, inicialmente, por conta de omissão no dever de prestar contas. Entretanto, verificou-se que a recorrente prestou contas, ainda que intempestivamente, conforme correspondência, de 24/9/2007, e anexos à peça 38, p. 203-360. Essa documentação foi analisada pelo concedente, que acusou o recebimento da prestação de contas por meio do Ofício/CPCIN/CGAPC/SEFIC/MinC 202/2007, de 30/11/2007 (peça 38, p. 187) .
5.22.	Ressalta-se que a prestação de contas foi apresentada antes de o responsável ser citado no TCU, razão pela qual não resta configurada a omissão.
5.23.		Assim sendo, e considerando o que restou decidido na ADI 5509, o termo inicial da prescrição é a data da comunicação para o órgão de controle interno ou para o tribunal de contas. No caso, a comunicação ao órgão de controle interno foi realizada em 26/3/2018, por meio do Ofício SEI 46/2018/AECI/GM-MINC (peça 3, p. 109) . 
5.24.	Considerando esse termo inicial, observa-se que não se operou a prescrição no caso concreto, tendo em vista as causas interruptivas posteriores a 26/3/2018, elencadas a seguir. 
b) Prazo:
5.25.	A Lei 9.873/1999 apresenta um prazo geral, de cinco anos (art. 1º) , e um prazo especial, previsto no art. 1º, § 2º, a saber: "quando o fato objeto da ação punitiva da Administração também constituir crime, a prescrição reger-se-á pelo prazo previsto na lei penal", ou seja, 12 anos. Porém, não foi constatado ilícito penal no presente caso, portanto será adotado o prazo geral de 5 anos.
c) Interrupções por atos inequívocos de apuração dos fatos:
5.26.	Como reconheceu a recorrente, no regime da Lei 9.873/1999, a prescrição se interrompe "por qualquer ato inequívoco, que importe apuração do fato" (art. 2º, II) , como por exemplo, sindicâncias, processo administrativo disciplinar, auditorias, ocasião em que são apurados a legalidade dos atos e, constatando irregularidades, desencadeiam as providências ressarcitórias e punitivas cabíveis. Com esse fundamento, de acordo com os documentos constantes dos autos, verificou-se que a prescrição foi interrompida em:
1) em 27/3/2019, com o Relatório de Auditoria 273/2019, de mesma data (peça 3, p. 111-112) ;
2) em 31/8/2019, com a autuação do presente processo de TCE no TCU;
	d) Interrupções pela citação dos responsáveis:
5.76.	A prescrição também é interrompida "pela notificação ou citação do indiciado ou acusado, inclusive por meio de edital", nos termos do art. 2º, I, da Lei 9.873/1999. E, no regime dessa lei, a interrupção se dá pela citação ou audiência propriamente dita, e não pelo despacho que a ordena. Com esse fundamento, houve a interrupção:
	Data da citação
	Responsável citado
	AR ou Resposta

	17/12/2019 (peça 18) 
	Carla Andrea Santos Cardoso
	peça 19

		e) Interrupção pela decisão condenatória recorrível:
5.28.	A prescrição também se interrompe "pela decisão condenatória recorrível" (art. 2º, III, da Lei 9.873/1999) , ocorrida na data do acórdão condenatório que é 29/6/2021 (peça 48) .
d) Da prescrição intercorrente:
5.29.	Nos termos do art. 1º, § 1º, da Lei 9.873/1999, opera-se a prescrição intercorrente se o processo ficar paralisado por mais de três anos, aguardando "julgamento ou despacho".
5.30.	Note-se que há uma correlação entre essa hipótese e as causas de interrupção da prescrição do art. 2º. Com efeito, uma vez interrompida a prescrição por alguma das hipóteses do art. 2º, o processo não pode ficar inativo, sem qualquer inovação processual relevante, por mais de três anos. 
5.31.	Trata-se de prazo específico, não se aplicando nem o prazo geral de cinco anos nem o prazo especial, da lei penal (§ 2º) . A finalidade da prescrição intercorrente, com seu prazo próprio, é a de assegurar a eficiência e celeridade nas apurações administrativas. Seria contrário a essa finalidade a paralisação injustificada do processo por período maior que o triênio estabelecido para a hipótese.
5.32.	A extrapolação do prazo de três anos, sem inovação relevante no processo, pode configurar negligência. Por isso, além de se operar a prescrição, deve-se promover a "apuração da responsabilidade funcional decorrente da paralisação, se for o caso".
5.33.	Em muitas situações o exame da prescrição intercorrente pode ficar prejudicado nos processos já em tramitação no TCU. Como a ação de ressarcimento era considerada imprescritível, as peças que compõem a tomada de contas especial, elencadas no art. 10 da Instrução Normativa-TCU 71/2012, não contemplam informações pormenorizadas quanto ao andamento do processo na fase interna, o que pode prejudicar a análise de eventual paralisação por mais de três anos. 
5.34.	Assim, caso o tribunal venha a adotar a sistemática da Lei 9.873/1999 para aferir a prescrição, convém avaliar, oportunamente, a possibilidade de ajustes na IN-TCU 71/2012, para que as tomadas de contas especiais encaminhadas ao tribunal contemplem informações sobre as interrupções ocorridas na fase interna do procedimento (como, por exemplo, declaração do órgão instaurador da TCE, de que o processo não ficou paralisado por mais de três anos, na forma do art. 1º, § 1º, da citada lei) . 
5.35.	Especificamente quanto a esta TCE, verifica-se que o processo teve andamento regular, não se operando a prescrição intercorrente. 
 		f) Conclusão:
5.36.	Independentemente da existência de outras causas interruptivas não elencadas acima (citações no âmbito administrativo, tentativas de solução conciliatória etc.) , cujo levantamento não se fez necessário, observa-se, pelos eventos indicados, que em nenhum momento transcorreu prazo suficiente para se operar a prescrição (nem mesmo se se considerasse o prazo geral de cinco anos) , tomando-se como referência a Lei 9.873/1999, tida pelo STF como norma regente da prescrição da pretensão punitiva pelo TCU.
5.37.	Essa conclusão está coerente com o posicionamento que vinha sendo sustentado por esta Serur anteriormente ao julgamento da ADI 5509. No entanto, não se pode deixar de considerar a posterior manifestação do STF a respeito, que estabeleceu orientação diversa quanto ao início da prescrição no processo de controle externo. Adotando-se o critério fixado posteriormente pelo STF, no julgamento da ADI 5509, observa-se que não ocorreu a prescrição no caso em exame. 
5.38.		Assim, qualquer que seja a premissa adotada (da imprescritibilidade, da prescritibilidade pelo regime do Código Civil ou da prescritibilidade pelo regime da Lei 9.873/1999) , verifica-se que, em nenhuma hipótese, eventual prazo extintivo foi extrapolado.
6.	Se houve decadência (peça 64, p. 16-17) .
6.1.	A recorrente afirma que ocorreu a decadência do direito de agir, com base nos seguintes argumentos:
	a) o prazo para prestação de contas findou em 30/7/2004, e somente em 8/2/2018 foi instaurada a TCE 04/2018 no âmbito do Ministério da Cultura;
	b) nos termos do art. 4º, §1º, I da IN TCU 71/2012, transcrito à peça 64, p. 16, o prazo para instauração de eventual tomada de contas especial não poderia ultrapassar 180 dias;
	c) no caso sob análise, a recorrente foi autuada pela não comprovação da boa e regular aplicação dos recursos, e, entre o vencimento do prazo para prestação de contas e a instauração da TCE ocorreu o transcurso de mais de 14 anos;
	d) o mesmo prazo decorreu em relação à atuação do TCU, pois a comunicação dos fatos à Corte de Contas se deu apenas após 08/4/2018; 
	e) em situações semelhantes, o STF entendeu que o TCU deve se atentar às observâncias de prescrição e decadência, conforme trecho transcrito à peça 64, p. 17, do julgado da 1ª Turma, MS 36639, Relator Marco Aurélio, em 21/6/2021.
Análise
6.2.		A tese do recorrente não está correta, tendo em vista que o instituto da decadência de que trata o art. 54, § 1º, da Lei 9.784/1999, nos termos invocados pelo recorrente, não se aplica ao controle externo. Isso está evidenciado em vasta jurisprudência que trata dos efeitos do referido dispositivo aos processos de controle externo:
a) a duração e a validade do processo de controle externo não se vinculam ao prazo decadencial previsto no art. 54 da Lei 9.784/1999 (norma geral) , porquanto aplicáveis as disposições da Lei 8.443/1992 (norma especial) , que não regula matéria de decadência (Acórdão 1088/2015-TCU-Plenário, da relatoria do Ministro Augusto Nardes) ;
b) a decadência quinquenal (art. 54 da Lei 9.784/1999) não se aplica aos processos de controle externo (Acórdão 2900/2014-TCU-Plenário, da relatoria do Ministro Marcos Bemquerer) ;
c) o prazo decadencial previsto no art. 54 da Lei 9.784/1999 é aplicável ao TCU apenas como meio de autotutela no desempenho de sua função administrativa, não se aplicando ao exercício de sua competência constitucional de controle externo (Acórdão 3361/2013-TCU-Plenário, da relatoria do Ministro Raimundo Carreiro) ; e
d) não incide o prazo decadencial previsto no art. 54 Lei 9.784/1999 sobre os atos de atividade finalística do TCU, dado que a sua natureza não é tipicamente administrativa, mas especial, porquanto inerente à jurisdição constitucional de controle externo (Acórdão 3256/2012-TCU-Plenário, da relatoria do Ministro Augusto Nardes) .
6.3.	Dessa forma, perde relevo os demais argumentos apresentados pelo recorrente sobre a aplicação da decadência administrativa em sua situação processual com o intuito de invalidar o presente processo de TCE.
6.4.	A despeito do MS 36639, referido pela recorrente, a referida decisão não trata da decadência, mas de prescrição, conforme o exame do seu inteiro teor (https://stf.jusbrasil.com.br/jurisprudencia/1237575741/mandado-de-seguranca-ms-36639-sp-0027658-4620191000000/inteiro-teor-1237575742) .
6.5.	Aliás, o STF já se pronunciou pela não incidência da decadência administrativa nas ações do controle externo, em face da inaplicabilidade do art. 54 da Lei 9.784/1999 aos processos por meio dos quais o TCU exerce sua competência constitucional (MS 24.859, MS 25.440, MS 25.256, MS 25.192, MS 24.997 e MS 25.090) . O STF enfatiza que o prazo decadencial de 5 (cinco) anos, previsto no referido art. 54 para a administração anular os atos de que decorram efeitos favoráveis para os destinatários, não guarda nenhuma relação com a jurisdição de controle externo a cargo do TCU.	
6.6.	Assim, por esta TCE se constituir como um processo por meio do qual o TCU exerce a sua competência constitucional de controle externo, não incide a decadência administrativa a que se refere o art. 54 da Lei 9.784/1999. 
7.	Se a presente TCE deve ser arquivada (peça 64, p. 17-19) .
7.1.	A recorrente afirma que o processo deve ser arquivado sem julgamento do mérito, com base nos seguintes argumentos:
	a) com fundamento no art. 212 do RI/TCU, não há pressupostos para desenvolvimento válido e regular do processo;
	b) isso porque, tendo em vista a reprovação das contas somente em 7/11/2017 (peça 64, p. 18) não se revela razoável o Ministério da Cultura se delongar mais de 10 anos para instaurar a TCE;
	c) o grande lapso temporal para a análise das contas, instauração da TCE e recebimento no TCU, desprestigia os princípios da segurança jurídica, devido processo legal, estabilidade das relações e da razoabilidade, como já foi reconhecido no Acórdão 6587/2021-TCU-Primeira Câmara, Rel. Jorge de Oliveira, cujo trecho foi transcrito à peça 64, p. 18-19) .
Análise
7.2.	Não assiste razão à recorrente. O longo decurso de tempo para instauração da tomada de contas especial não é, por si só, razão suficiente para levar à presunção de prejuízo à ampla defesa e, por consequência, a se considerarem iliquidáveis as contas. Eventual impedimento à plenitude do exercício de defesa, ou mesmo dificuldade na sua realização, deve ser provado, cabendo à parte o ônus dessa evidenciação (Acórdão 8778/2021-TCU-Primeira Câmara, Augusto Sherman, 842/2017-Plenário, Rel. Benjamin Zymler e 9570/2015-2ª Câmara, Rel. Augusto Nardes) .
7.3.	Nesse contexto, somente há contas iliquidáveis diante de fatos alheios à vontade do gestor. Se ele não cumpre a obrigação de prestar contas na época apropriada ou, quando o faz, não apresenta toda a documentação necessária, não pode alegar demora na instauração da tomada de contas especial para se eximir dos compromissos que contraiu ao assinar o convênio.
7.4.	No caso, a recorrente não cumpriu sua obrigação de prestar contas na época apropriada (o prazo venceu em 30/7/2004 (peça 3, p. 49) e a recorrente entregou a prestação de contas em 24/7/2007 (peça 38, p. 203) , mesmo assim, com irregularidades. Após a entrega ainda foi instada por três vezes a complementar a documentação, mas opto por não o fazer. Dessa forma, o lapso temporal entre a apresentação das contas extemporânea e o juízo definitivo do MinC pela rejeição, em 7/11/2017 (peça 3, p. 81-82) se deu, não por desídia do concedente, como no Acórdão 6587/2021-TCU-Primeira Câmara trazido pela recorrente, mas pelo não atendimento das correspondências encaminhadas à recorrente (peça 3, p. 71-74) , que deixou passar inerte as solicitações recebidas. 
7.5.	Assim, não procede o arquivamento dos autos quando a demora processual foi causada pela responsável que não cumpriu sua obrigação de prestar contas na época apropriada e, quando o fez, não apresentou toda a documentação necessária.
8.		Se houve a boa e regular aplicação dos recursos captados, não cabendo a devolução integral dos valores captados por força do projeto Pronac 02-0708 (peça 64, p. 19-24) .
8.1.	A recorrente afirma que não podem ser condenados à devolução do valor integral dos recursos, com base nos seguintes argumentos: 
	a) as contas foram julgadas irregulares por supostas falhas na documentação apresentada, especificamente a ausência de precisão acerca dos locais que receberam o projeto, a comprovação de apenas 3 peças teatrais, bem como diante da entendida aplicação irregular dos recursos;
	b) não procede a negativa, por parte do relator, da certidão fornecida pela Secretaria Municipal da Educação do Município de Curitiba, sob o argumento de que não constou na certidão a informação precisa dos locais em que foram realizados os eventos, considerando que:
	b.1) de acordo com doutrina de José dos Santos Carvalho Filho, citada à peça 64, p. 20-21, os atos administrativos ostentam a presunção de legitimidade;
	b.2) ao inadmitir a certidão acostada aos autos estar-se-ia colocando em dúvida a probidade da Administração Pública curitibana e não corroborando com a suposta irregularidade na prestação das contas, o que, aliás, não ocorreu, ao menos parcialmente;
	 b.3) a referida certidão foi categórica em certificar que o projeto "Teatro na Creche", idealizado pela recorrente, abrangeu "aproximadamente nove mil crianças da Educação Infantil da Rede Municipal de Ensino de Curitiba.";
	b.4) tal fato demonstra que o alcance de nove mil crianças não ocorreu em razão de apenas três peças teatrais, restando evidenciada a efetivação de um projeto cultural que envolveu o intelecto de inúmeras crianças e, com a devida vênia, certamente demandou todas as apresentações previstas;
	c) ainda que a conclusão do acórdão combatido seja de que não teriam sido comprovadas as 70 apresentações previstas, não se pode olvidar que o objetivo do projeto foi concretizado, pois, conforme trecho transcrito à peça 64, p. 22, o desígnio era o de alcançar o maior número possível de expectadores;
	d) se a previsão era de atender 12 mil espectadores e a Secretaria Municipal da Educação certificou que 9 mil crianças foram alcançadas, notadamente pelo menos, 75% do projeto foi efetivado;
	e) se o projeto foi realizado, os recursos para tal foram gastos, tanto é que, ao proceder o exame técnico dos recibos e notas fiscais apresentados pela recorrente, a unidade técnica informou a apresentação de notas/ficais que totalizam R$ 106.740,00;
	f) não se pode exigir o ressarcimento integral quando 75% do projeto foi concretizado, tendo sido dispendido mão de obra e atendido o interesse público, haja vista o atendimento de 9 mil crianças pela produção cultural, sob pena de enriquecimento ilícito da União;  
	g) nesse sentido são as palavras do Ministro Gurgel transcritas no trecho transcrito à peça 64, p. 23, extraído do Resp. 1328789/SP, 1 Turma, Dje de 20/10/2020;
	h) subsidiariamente, não sendo o entendimento pela regularidade, a recorrente requer que o débito seja minorado para o valor de R$ 31.260,00, que corresponde ao saldo de 4/9/2007;
	i) não procede o entendimento da unidade técnica de que houve gasto com pessoal acima do permitido e suposta "concentração de gastos em prol de pessoas e empresas de um só grupo familiar, com ares de favorecimento, em contrariedade com os princípios que regem o uso dos recursos (...) ", uma vez que a captação ocorreu na forma de mecenato, através de incentivos fiscais, com fulcro na Lei 8.313/1991;
Análise
8.2.	Os argumentos da recorrente não merecem prosperar. Para atestar a regularidade das contas de qualquer projeto, são essenciais a comprovação da execução do objeto, o alcance da sua finalidade, assim como a comprovação de gastos, além do nexo de causalidade entre eles (Acórdão 7139/2020-TCU-Segunda Câmara, Rel. Raimundo Carreiro, 3223/2017-2ª Câmara, Rel. Marcos Bemquerer e 3975/2015-1ª Câmara, Rel. José Múcio) . 
8.3.	No caso, os documentos apresentados a título de prestação de contas (peças 3, 38 e 39) , não foram suficientes para comprovar a boa e regular aplicação dos recursos recebidos, como será demonstrado.
8.4.		Com relação à execução física do projeto Pronac 02-0708, os documentos apresentados não se prestam a comprová-la, tendo em vista que:
	a) inexiste comprovação da realização de 50 apresentações em creches e 20 em ônibus-palco, totalizando 70 apresentações, de acordo com o aprovado no plano de trabalho (peça 3, p. 11) . 
	b) conforme registrado pela unidade técnica, as fotos dos eventos (peça 39) , extraídas do Processo MinC 01400.003256/2002-07 (SEI 0572886) indicam a execução de apresentações de teatro em apenas 3 locais;
	c) quanto à declaração da Secretaria Municipal da Criança sobre as apresentações teatrais (peça 38, p. 123-125) , está sem assinatura e sem qualquer identificação da citada secretaria, onde conste endereço, telefone e outras informações presentes em documentos emitidos por órgãos públicos, não sendo possível identificar seu emitente;
	d) sobre a declaração da Secretaria Municipal de Educação (peça 38, p. 285) , datada de 1/11/2006, quase 2 anos após o encerramento do projeto, é insuficiente para comprovar o conteúdo, pois é vaga: não especifica a quantidade de apresentações, que escolas foram atendidas, nem as datas das apresentações do espetáculo teatral.
8.5.	Conforme entendimento dessa Corte de Contas, fotografias e declarações não são suficientes, por si sós, para comprovar aplicação de recursos federais. As declarações provam tão-somente a sua existência, mas não o fato declarado, competindo ao interessado demonstrar a veracidade do alegado (Acórdão 3210/2012-TCU-Primeira Câmara, Rel. Ana Arraes, 1441/2011-Plenário, Rel. Walton Alencar Rodrigues e 317/2010-Plenário, Rel. Benjamin Zymler) . 
8.6.	Tem razão a recorrente ao afirmar que o documento apresentado peça Secretaria Municipal de Educação tem fé pública, porém, somente essa declaração, isoladamente, não comprova a realização do projeto, com a previsão de 70 apresentações, sendo duas por semana, no período de 8 meses, conforme acordado como objetivo do projeto (peça 3, p. 11) .
8.7.	Ainda que a recorrente lograsse demonstrar a realização das atividades pactuadas no projeto, seria insuficiente para a comprovação da boa e regular aplicação dos recursos, pois não há comprovação de que a execução integral dessas ações foi custeada com os recursos do ajuste, resultando em ausência de nexo de causalidade.
8.8.	Isso porque, embora tenha sido identificada a realização de despesas no valor total de R$ 106.740,00, inexiste nexo de causalidade dessas despesas com a conta específica, cujo extrato bancário abrangendo todo o período de execução do projeto, sequer foi apresentado. Nesse diapasão são os Acórdão 8448/2021-TCU-Segunda Câmara, Rel. Augusto Nardes, 6098/2017-1ª Câmara, Rel. Benjamin Zymler e 9580/2015-2ª Câmara, Rel. Vital do Rêgo) .
8.9.	Dessa forma, não tendo sido demonstrado que o objeto pactuado foi realizado com as verbas transferidas para esse fim, não há que se falar em redução do débito ou em enriquecimento ilícito da União.
8.10. 	Nesse contexto, sem a comprovação da execução física do projeto e da execução financeira, o erário deve ser ressarcido integralmente, uma vez que não restou comprovado o bom emprego do recurso transferido.  O voto condutor do acórdão combatido ratifica essa entendimento (peça 49, p. 2) : 
15.  Em suma, a incapacidade da responsável no convencimento acerca da execução física do projeto cultural, segundo a Portaria MinC 46/1998, então vigente, já seria razão suficiente para a impugnação total da captação incentivada.
16. Fosse pouco, ainda podem ser verificadas várias desconformidades na execução financeira, a começar pela inviabilidade de confrontação entre as notas fiscais e recibos com a movimentação da conta bancária, cujos extratos não foram disponibilizados.
17. Além disso, as despesas alegadamente efetuadas não guardam estrita congruência com o plano de aplicação aprovado, tendo havido corte em alguns itens, a exemplo da divulgação, e extrapolação dos gastos em outros, como no do elenco.
8.11.		Assim, não restou comprovada a boa e regular aplicação dos recursos captados, obrigando-se o recorrente ao ressarcimento integral dos valores captados por força do projeto Pronac 02-0708.
CONCLUSÃO
9.	Das análises anteriores, conclui-se que:
	a) a prescrição da pretensão de ressarcimento não se operou no caso concreto, segundo a orientação fixada pelo STF na ADI 5509;
	b) por esta TCE se constituir como um processo por meio do qual o TCU exerce a sua competência constitucional de controle externo, não incide a decadência administrativa a que se refere o art. 54 da Lei 9.784/1999;
	c) não procede o arquivamento dos autos quando a demora processual foi causada pela responsável que não cumpriu sua obrigação de prestar contas na época apropriada e, quando o fez, não apresentou toda a documentação necessária;
	d) não restou comprovada a boa e regular aplicação dos recursos captados, obrigando-se a recorrente ao ressarcimento integral dos valores captados por força do projeto Pronac 02-0708;
9.1.		Com base nessas conclusões, propõe-se a negativa de provimento do recurso de reconsideração, mantendo-se o acórdão combatido em seus exatos termos. 
PROPOSTA DE ENCAMINHAMENTO 
10.	Diante do exposto, com fundamento nos artigos 32, inciso I; e 33, da Lei 8.443/1992, submetem-se os autos à consideração superior, com posterior encaminhamento ao Ministério Público junto ao Tribunal de Contas da União e ao Gabinete do Relator, propondo:
a) Conhecer do recurso e, no mérito, negar provimento; 
b) comunicar a deliberação que vier a ser proferida à Secretaria Especial da Cultura do Ministério do Turismo e à Procuradoria da República no Estado do Paraná."
É o relatório.

Francisco Augusto Zardo Guedes (35.303/OAB-PR), representando Carla Andrea Santos Cardoso.

Subprocurador-Geral Lucas Rocha Furtado.

RECURSO DE RECONSIDERAÇÃO. TOMADA DE CONTAS ESPECIAL. LEI ROUANET. PRESTÃO DE CONTAS INTEMPESTIVA. CITAÇÕES. ALEGAÇÃO DE PRESCRIÇÃO E NULIDADES NAS COMUNICAÇÕES. AUSÊNCIA DE JUNTADA DE PROVAS AOS AUTOS JÁ ENCAMINHADOS AO MINISTÉRIO DA CULTURA. DILIGÊNCIA. REJEIÇÃO DAS ALEGAÇÕES DE DEFESA. RECONHECIMENTO DA PRESCRIÇÃO PUNITIVA. CONTAS IRREGULARES. DÉBITO. RECURSO. NOVAS ALEGAÇÕES DE PRESCRIÇÃO E DECADÊNCIA. DECLARAÇÃO DE BOA E REGULAR APLICAÇÃO DE RECURSOS. CONHECIMENTO. IMPRESCRITIBILIDADE DO DÉBITO, SEGUNDO SÚMULA 261, ATÉ QUE SOBREVENHA ENTENDIMENTO DIVERSO DESTA CORTE. NEGATIVA DE PROVIMENTO.

TOMADA DE CONTAS ESPECIAL (TCE)

Secretaria de Recursos (Serur); Secretaria de Controle Externo de Tomada de Contas Especial (SecexTCE).

Trata-se de recurso de reconsideração interposto pela Sra. Carla Andréa Santos Cardoso contra decisão proferida no âmbito do Acórdão 8888/2021-TCU-Primeira Câmara, relatado pelo eminente ministro Vital do Rêgo.
O julgado recorrido foi prolatado no âmbito de tomada de contas especial, instaurada pela Secretaria de Fomento e Incentivo à Cultura, em razão, inicialmente, da omissão no dever de prestar contas dos recursos captados por força do projeto cultural Pronac 02-0708, descrito como: "Teatro na Creche". Os recursos angariados por meio de incentivos fiscais, na forma de mecenato (viabilizada pela Lei 8.313/1991 - Lei Rouanet) , em resumo, visavam ao custeio de apresentações teatrais, durante 8 meses, duas vezes na semana, totalizando setenta apresentações, para 12.000 expectadores. 
A Portaria 2.800, de 23/5/2002, autorizou a captação do valor de apoio, totalizando R$ 148.394,60, no período de 22/5/2002 a 30/6/2004 (peça 3, p. 45-47) , recaindo o prazo para prestação de contas em 30/7/2004 (peça 3, p. 49) . A captação foi realizada no valor de R$ 138.000,00, conforme atestam os recibos às peças 3, p. 27, 32 e 48.
Mediante a decisão atacada, foi reconhecida a prescrição punitiva - diante da decorrência de mais de dez anos entre o prazo final para a prestação de contas e a data de citação. Todavia, com lastro na tese de imprescritibilidade do dano ao Erário, cristalizada na jurisprudência desta Corte, julgaram-se as contas da responsável como irregulares, condenando-a em débito no valor histórico de R$ 138.000,00.
Inconformada, a Sra. Carla Andréa Santos Cardoso ingressou com o presente recurso de reconsideração, alegando, em síntese:
a ocorrência da prescrição da pretensão de ressarcimento, com base no recente Recurso Extraordinário 636.886 (Tema 899) , julgado pelo STF;
a consumação da decadência do direito de agir, diante do lapso temporal entre o fim do prazo para a prestação de contas e a abertura da tomada de contas especial pelo Ministério da Cultura;
a necessidade de arquivamento do presente processo, tendo em vista a ausência de pressupostos para o seu desenvolvimento válido, pela decorrência de mais de dez anos para instauração da TCE, ocasionando insegurança jurídica e prejuízo ao princípio do devido processo legal, além de instabilidade das relações;
a comprovação da boa e regular aplicação dos recursos captados, não cabendo devolução integral dos valores angariados por força do projeto Pronac 02-0708. Haveria notas fiscais atestando boa parte dos valores totais repassados, bem como a comprovação de apresentações teatrais para mais de 9.000 expectadores (em contraponto aos 12.000 pactuados) .
Passo a julgar a matéria.
De início, sobre a  prescrição ressarcitória, nada obstante o discorrido pela Serur, a comparar o efeito decisório em caso de contagem de prazos considerando os critérios estabelecidos no Acórdão 1441/2016-TCU-Plenário (contagem decenal, baseada no Código Civil) , ou a avaliação quinquenal (com base na Lei 9.873/1999) , avalio que deva prevalecer, ainda, o emanado por meio da Súmula 282, de onde se extrai que "As ações de ressarcimento movidas pelo Estado contra os agentes causadores de danos ao erário são imprescritíveis".
Ainda que, mais recentemente, o item 9.8 do Acórdão 459/2022-TCU-Plenário tenha determinado a constituição de grupo de trabalho no âmbito da Segecex para que este Tribunal volte a se debruçar sobre tal entendimento, até que sobrevenha "novo" posicionamento desta Corte, entendo que deva prevalecer a jurisprudência então firmada.
Aliás, sobre o RE 686.886 (Tema 899) julgado pelo STF - a virtualmente considerar o prazo quinquenal prescritivo da Lei 9.784/1999 -, como já diversas vezes julgado por este Tribunal, tal decisão diz respeito unicamente à fase executória da sentença, e não de sua constituição. Assim tem decidido o Tribunal nos Acórdãos 415/2021, 841/2021, 2.954/2021 e 209/2022, todos do Plenário; e Acórdãos 11.532/2020, 16.675/2021, 796/2022, 1.118/2022, 1.138/2022, 1.301/2022 e 3.368/2022, da Primeira Câmara, dentre outros.
Alinho-me, portanto, ao já ponderado pelo relator a quo, Min. Vital do Rêgo, quando proferiu seu voto na sentença condenatória:
"9. Ademais, a unidade técnica já havia rejeitado os argumentos quanto à prescrição (exceto para a pretensão punitiva) e à nulidade da notificação, rebatendo-os com base na jurisprudência acerca da imprescritibilidade das ações de ressarcimento e da validade da citação entregue em endereço domiciliar, mesmo que não recebida pessoalmente."
No que se refere à potencial decadência do direito de agir, pelo ínterim decorrido entre a prestação de contas (7/2004) e a instauração da tomada de contas especial (4/2018) , aduz a defesa que, nos termos do art. 4º, §1º, I, da IN 71/2012, o prazo para instauração de eventual tomada de contas especial não poderia ultrapassar 180 dias. No caso sob análise, a recorrente teria sido autuada pela não comprovação da boa e regular aplicação dos recursos, e, entre o vencimento do prazo para prestação de contas e a instauração da TCE, haveriam transcorrido mais de quatorze anos. A comunicação dos fatos à recorrente, por parte do TCU, teria acontecido unicamente em abril de 2018. Em situações semelhantes, inclusive, o STF haveria entendido que o TCU deve se atentar às observâncias de prescrição e decadência, conforme julgado da 1ª Turma, MS 36.639, Relator Marco Aurélio, em 21/6/2021.
Em exame da questão, como ponderadamente avaliou a unidade técnica, o instituto da decadência de que trata o art. 54, § 1º, da Lei 9.784/1999, não se aplica ao controle externo, conforme evidenciado em sucessivas decisões deste Tribunal, assim organizadas pela Serur:
"a) a duração e a validade do processo de controle externo não se vinculam ao prazo decadencial previsto no art. 54 da Lei 9.784/1999 (norma geral) , porquanto aplicáveis as disposições da Lei 8.443/1992 (norma especial) , que não regula matéria de decadência (Acórdão 1088/2015-TCU-Plenário, da relatoria do Ministro Augusto Nardes) ;
b) a decadência quinquenal (art. 54 da Lei 9.784/1999) não se aplica aos processos de controle externo (Acórdão 2900/2014-TCU-Plenário, da relatoria do Ministro Marcos Bemquerer) ;
c) o prazo decadencial previsto no art. 54 da Lei 9.784/1999 é aplicável ao TCU apenas como meio de autotutela no desempenho de sua função administrativa, não se aplicando ao exercício de sua competência constitucional de controle externo (Acórdão 3361/2013-TCU-Plenário, da relatoria do Ministro Raimundo Carreiro) ; e
d) não incide o prazo decadencial previsto no art. 54 Lei 9.784/1999 sobre os atos de atividade finalística do TCU, dado que a sua natureza não é tipicamente administrativa, mas especial, porquanto inerente à jurisdição constitucional de controle externo (Acórdão 3256/2012-TCU-Plenário, da relatoria do Ministro Augusto Nardes) ."
A unidade instrutiva também acostou decisões do STF sobre a não incidência da decadência administrativa nas ações do controle externo, com destaque para o fato de o prazo decadencial de cinco anos, previsto no referido art. 54 da Lei 9.784/1999, para a administração anular os atos de que decorram efeitos favoráveis para os destinatários, não guardar relação com a jurisdição constitucional conferida ao TCU (MS 24.859, MS 25.440, MS 25.256, MS 25.192, MS 24.997 e MS 25.090) .
Sobre a decisão da Suprema Corte alardeada pela recorrente (MS 366.639) , demonstrou-se que o julgado não trata do instituto da decadência, mas, sim, da prescrição, conforme exame do inteiro teor decisório (https://stf.jusbrasil.com.br/jurisprudencia/1237575741/mandado-de-seguranca-ms-36639-sp-0027658-4620191000000/inteiro-teor-1237575742) .
No que tangencia a aludida necessidade de arquivamento dos presentes autos, pela ausência de pressupostos para o desenvolvimento regular do processo - tendo em vista a reprovação das contas somente em 7/11/2017, após mais de dez anos do fim do prazo para a prestação de contas - relembro que, conforme remansa jurisprudência deste Tribunal, o longo decurso de tempo para instauração da TCE não é, por si só, caracterizador do prejuízo à ampla defesa. Tal prejuízo aos princípios da ampla defesa e do contraditório devem ser concretamente e objetivamente demonstrados (Acórdão 8778/2021-TCU-Primeira Câmara, relator Ministro-Substituto Augusto Sherman, 842/2017-Plenário, de minha relatoria e 9.570/2015-2ª Câmara, relator Ministro Augusto Nardes) .
Ora, quem tem o dever de prestar contas não pode se "locupletar da própria torpeza". Caso não se apresente a prestação de contas no tempo devido, posteriormente, não se alegue restrição à possibilidade de fazê-lo. Nessa linha, transcrevo, mais uma vez, passagem elucidativa do relatório instrutivo:
"7.4. No caso, a recorrente não cumpriu sua obrigação de prestar contas na época apropriada (o prazo venceu em 30/7/2004 (peça 3, p. 49) e a recorrente entregou a prestação de contas em 24/7/2007 (peça 38, p. 203) , mesmo assim, com irregularidades. Após a entrega ainda foi instada por três vezes a complementar a documentação, mas opto por não o fazer. Dessa forma, o lapso temporal entre a apresentação das contas extemporânea e o juízo definitivo do MinC pela rejeição, em 7/11/2017 (peça 3, p. 81-82) se deu, não por desídia do concedente, como no Acórdão 6587/2021-TCU-Primeira Câmara trazido pela recorrente, mas pelo não atendimento das correspondências encaminhadas à recorrente (peça 3, p. 71-74) , que deixou passar inerte as solicitações recebidas."  (grifei) .
Finalmente, sobre a pretensa prestação de contas - mesmo que parcial - dos recursos captados, tendo em vista a documentação já acostada aos autos, a recorrente defende que:
"a) as contas foram julgadas irregulares por supostas falhas na documentação apresentada, especificamente a ausência de precisão acerca dos locais que receberam o projeto, a comprovação de apenas 3 peças teatrais, bem como diante da entendida aplicação irregular dos recursos;
b) não procede a negativa, por parte do relator, da certidão fornecida pela Secretaria Municipal da Educação do Município de Curitiba, sob o argumento de que não constou na certidão a informação precisa dos locais em que foram realizados os eventos, considerando que:
	b.1) de acordo com doutrina de José dos Santos Carvalho Filho, citada à peça 64, p. 20-21, os atos administrativos ostentam a presunção de legitimidade;
	b.2) ao inadmitir a certidão acostada aos autos estar-se-ia colocando em dúvida a probidade da Administração Pública curitibana e não corroborando com a suposta irregularidade na prestação das contas, o que, aliás, não ocorreu, ao menos parcialmente;
	 b.3) a referida certidão foi categórica em certificar que o projeto "Teatro na Creche", idealizado pela recorrente, abrangeu "aproximadamente nove mil crianças da Educação Infantil da Rede Municipal de Ensino de Curitiba.";
	b.4) tal fato demonstra que o alcance de nove mil crianças não ocorreu em razão de apenas três peças teatrais, restando evidenciada a efetivação de um projeto cultural que envolveu o intelecto de inúmeras crianças e, com a devida vênia, certamente demandou todas as apresentações previstas;
c) ainda que a conclusão do acórdão combatido seja de que não teriam sido comprovadas as 70 apresentações previstas, não se pode olvidar que o objetivo do projeto foi concretizado, pois, conforme trecho transcrito à peça 64, p. 22, o desígnio era o de alcançar o maior número possível de expectadores;
d) se a previsão era de atender 12 mil espectadores e a Secretaria Municipal da Educação certificou que 9 mil crianças foram alcançadas, notadamente pelo menos, 75% do projeto foi efetivado;
e) se o projeto foi realizado, os recursos para tal foram gastos, tanto é que, ao proceder o exame técnico dos recibos e notas fiscais apresentados pela recorrente, a unidade técnica informou a apresentação de notas/ficais que totalizam R$ 106.740,00;
f) não se pode exigir o ressarcimento integral quando 75% do projeto foi concretizado, tendo sido dispendido mão de obra e atendido o interesse público, haja vista o atendimento de 9 mil crianças pela produção cultural, sob pena de enriquecimento ilícito da União;  
g) nesse sentido são as palavras do Ministro Gurgel transcritas no trecho transcrito à peça 64, p. 23, extraído do Resp. 1328789/SP, 1 Turma, Dje de 20/10/2020;
h) subsidiariamente, não sendo o entendimento pela regularidade, a recorrente requer que o débito seja minorado para o valor de R$ 31.260,00, que corresponde ao saldo de 4/9/2007;
i) não procede o entendimento da unidade técnica de que houve gasto com pessoal acima do permitido e suposta "concentração de gastos em prol de pessoas e empresas de um só grupo familiar, com ares de favorecimento, em contrariedade com os princípios que regem o uso dos recursos (...) ", uma vez que a captação ocorreu na forma de mecenato, através de incentivos fiscais, com fulcro na Lei 8.313/1991;"
Em análise do dissertado, de início, faltam à documentação apresentada os extratos bancários, pareados com os gastos atestados pelas notas fiscais, para conformar o chamado "nexo causal" das despesas com os recursos captados. Sem tal elemento, não há como confirmar que as despesas incorridas foram, de fato, custeadas com o dinheiro federal em exame (Acórdão 7139/2020-TCU-Segunda Câmara, relator Ministro Raimundo Carreiro, 3.223/2017-2ª Câmara, relator Ministro Marcos Bemquerer, 3.975/2015-1ª Câmara, relator Ministro José Múcio, 8.448/2021-2ª Câmara, relator Ministro Augusto Nardes, 6.098/2017-1ª Câmara, de minha relatoria e 9.580/2015-2ª Câmara, relator Ministro Vital do Rêgo, dentre centenas de outros) .
Além disso, mesmo diante desses elementos "atestadores" da efetiva prestação do objeto conveniado pela Secretaria Municipal de Educação - com fé pública -, não foi possível extrair-lhe robustez suficiente a corroborar a feitura do acordado. Transcrevo trecho do relatório da Serur sobre tal ponto:
"a) inexiste comprovação da realização de 50 apresentações em creches e 20 em ônibus-palco, totalizando 70 apresentações, de acordo com o aprovado no plano de trabalho (peça 3, p. 11) . 
b) conforme registrado pela unidade técnica, as fotos dos eventos (peça 39) , extraídas do Processo MinC 01400.003256/2002-07 (SEI 0572886) indicam a execução de apresentações de teatro em apenas 3 locais;
c) quanto à declaração da Secretaria Municipal da Criança sobre as apresentações teatrais (peça 38, p. 123-125) , está sem assinatura e sem qualquer identificação da citada secretaria, onde conste endereço, telefone e outras informações presentes em documentos emitidos por órgãos públicos, não sendo possível identificar seu emitente;
d) sobre a declaração da Secretaria Municipal de Educação (peça 38, p. 285) , datada de 1/11/2006, quase 2 anos após o encerramento do projeto, é insuficiente para comprovar o conteúdo, pois é vaga: não especifica a quantidade de apresentações, que escolas foram atendidas, nem as datas das apresentações do espetáculo teatral."
Da análise instrutiva reproduzida, friso que as fotografias e declarações não são suficientes, por si só, para comprovar aplicação de recursos federais. As declarações comprovam tão-somente a sua existência, mas não o fato declarado, competindo ao interessado demonstrar a veracidade do alegado (Acórdão 3210/2012-TCU-Primeira Câmara, relatora Ministra Ana Arraes, 1.441/2011-Plenário, relator Ministro Walton Alencar Rodrigues e 317/2010-Plenário, de minha relatoria) .
Saliento, igualmente, a fragilidade das "declarações" de prestação dos serviços, com a ausência de elementos básicos a ela associados, como a identificação do agente responsável pelo "atesto" e aparato (anexo) fundamental para comprovar a real prestação de serviços, incluindo datas, horários, endereços e demais identificadores típicos.
Nesse diapasão, alinho-me integralmente às conclusões da Serur e, por seus fundamentos, entendo pelo conhecimento do presente recurso para, no mérito, rejeitá-lo.
Ante o exposto, VOTO por que seja adotada a deliberação que ora submeto a este
Colegiado.
TCU, Sala das Sessões, em 26 de julho de 2022.
BENJAMIN ZYMLER 
Relator